最高法院刑事判決　　　　　　九十四年度台上字第三五九一號
　　上　訴　人　台灣高等法院檢察署檢察官
　　上　訴　人
　　即　被　告　甲○○
　　選任辯護人　林凱倫律師
上列上訴人等因被告違反貪污治罪條例等罪案件，不服台灣高等
法院中華民國九十四年三月十五日第二審判決（九十二年度上訴
字第四五八五號，起訴案號：台灣台北地方法院檢察署八十九年
度偵字第二三七０五號，九十年度偵字第三二三０號），提起上
訴，本院判決如下：
    主  文
原判決關於甲○○使公務員登載不實文書部分撤銷，發回台灣高
等法院。
甲○○之上訴及檢察官就其被訴侵占公有財物上訴部分均駁回。
    理  由
甲、檢察官上訴部分
壹、撤銷發回（甲○○使公務員登載不實文書及被訴利用職務上
機會詐取財物）部分
本件原判決認定上訴人即被告甲○○原係台灣銀行（下稱台銀）
總經理，任職期間，每年可報銷新台幣（下同）三六０萬元之公
共關係費。任職中之民國八十九年四月十二日，於台北凱悅大飯
店為女兒舉辦婚宴，因認來賓中有銀行同業、業界、員工同仁參
與，與其業務之公共關係有關，雖依行政院主計處於八十年十一
月所編「國營事業機構會計科目及其編號參考表」，婚宴發票不
得作為報銷公共關係費用，仍將因婚宴取得之票號ZY00000000金
額六萬元、ZY00000000金額六萬元、ZY00000000金額二萬四千零
六十八元及ZY00000000金額九百六十八元等四筆之統一發票，於
八十九年四月十六日出國開會前，連同待辦文件，交予不知情之
秘書阮斐琪處理。經阮斐琪陸續於同年月二十七日、同年五月二
日及同年五月十一日，將統一發票蓋用其印章後，轉交不知情之
台銀庶務科經辦人員邱翠芬報銷，使邱翠芬以「總經理招待客戶
便餐」之不實事項製作傳票，並據以登載於公共關係費業務費用
明細帳之公文書上，足以生損害於台銀對於公共關係費審核之正
確性等情。因而撤銷第一審就甲○○關於使公務員登載不實文書
部分之無罪判決，改判論處甲○○明知為不實之事項，而使公務
員登載於職務上所掌之公文書，足以生損害於他人罪刑。並就甲
○○被訴利用職務上之機會詐取公有財物部分，說明不另為無罪
之諭知。固非無見。
惟查：(一)、證據之取捨及事實之認定，固係事實審法院自由判斷
之職權，但此項職權之行使，仍應受經驗法則及論理法則之支配
，倘其判決理由之立論基礎前後兩歧，即難認無判決理由矛盾之
違法，自足構成撤銷之原因。原判決既認甲○○身為台銀總經理
，並曾任財政部賦稅署副署長、台北市稅捐稽徵處處長及台灣土
地銀行總經理，當知其女兒婚宴之統一發票係其私人宴客性質，
有收禮金，……不應以公共關係費之名目申請公共關係費（見原
判決第七頁末二行、第八頁前五行），復謂其曲解公關之意義，
尚難認有利用職務上機會詐取財物之犯意（見原判決第十六頁第
十一至十三行），不無立論基礎前後兩歧，判決理由矛盾之違法
。(二)、有罪之判決書，應於主文內載明所犯之罪，為刑事訴訟法
第三百零九條所明定。故其所載之罪名，自應與所適用之法律相
一致，方為適法；倘主文記載之罪名，與認定事實所應適用之法
條構成要件相齟齬，自屬違背法令。原判決認甲○○之行為，「
足以生損害於台銀（國營事業）對於公共關係費審核之正確性」
（見原判決第二頁倒數第六、七行），乃其主文竟載為「足以生
損害於他人」（見原判決第一頁倒數第十行），顯有主文記載與
認定事實相矛盾之違誤。(三)、科刑判決書記載之犯罪事實，為論
罪科刑、適用法律之基礎，故攸關適用法律之事項，必須詳加認
定、明確記載，並於理由內敘明其所憑之證據及認定之理由，方
足為其適用法律是否正確之判斷。原判決事實欄固記載甲○○於
八十九年四月十六日出國開會前，將上揭四紙統一發票連同待辦
文件，交予不知情之秘書阮斐琪處理（見原判決第二頁倒數第十
二、十三行），理由內亦僅說明甲○○「辯稱未交付發票予被告
阮斐琪云云，洵不足採」（見原判決第七頁第二行），但未據認
定及說明甲○○交付發票予阮斐琪，究竟要其處理何事？參之阮
斐琪陳稱：「總經理於出國前，急忙交付文件（含發票），諒屬
公共關係費憑證」（見偵查卷【Ｄ】第八十頁），究為阮斐琪個
人推測之詞或甲○○明白指示事項？此攸關法律適用之基礎事實
認定，原審未為記載、說明，致事實尚欠明瞭，本院無從為其適
用法律是否正確之判斷。(四)、有罪判決書，對於被告有利之證據
不採納者，應說明其理由，為刑事訴訟法第三百十條第二款所明
定，故如未於判決理由內，說明何以不採納對於被告有利證據之
緣由，即難認無判決不備理由之違法。台銀會計室九十年一月十
五日（九十）會密發字第０一五八號函略謂：本案何總經理所報
支之發票，均符規定用途及性質，並在其所分配之預算範圍內，
經予書面審核後，准予列支等語（見偵查卷【Ｃ】第一一九頁）
，似屬對於甲○○有利之證據，原判決未予採納，復未說明其理
由，逕為有罪之認定，亦有判決不備理由之違失。又據林少斌供
稱：「金額二萬四千零六十八元的發票，是當時在宴會同樓層的
日本料理自助餐，另開一桌，招待來幫忙的工作人員，但結帳時
並沒有列入……一百五十九萬七千二百零九元的婚宴消費總額內
」（見偵查卷【Ａ】第七十一頁），是否屬犒賞下屬員工而具公
關性質？另據甲○○指稱九百六十八元發票部分，係其於咖啡廳
招待同業友人之飲料費用，與婚宴完全無關等語，倘若不虛，似
均對於甲○○有利，原判決未予採酌其是否與審計部九十年二月
二日台審部肆字第九００二五七號函（見第一審卷第二宗第十二
至十四頁）有關，且就該函內容以觀，固認上揭二萬四千零六十
八元之發票及另二紙同為六萬元之發票金額，應自台銀公共關係
費項下予以剔除，但似准予認列九百六十八元之發票金額，如果
無訛，就此准予認列部分，似亦屬對於甲○○有利之證據，原判
決恝置未論，同有判決理由未備之違法。以上，或為檢察官上訴
意旨所指摘，或係本院得依職權調查之事項，應認檢察官就關於
甲○○公務員利用職務上之機會詐取財物部分之上訴為有理由，
原判決關於此部分有撤銷發回更審之原因。至原不得上訴第三審
罪名之使公務員登載不實文書部分，基於審判不可分之原則，應
一併予以發回。
貳、駁回（甲○○被訴侵占公有財物）部分
按刑事訴訟法第三百七十七條規定，上訴於第三審法院，非以判
決違背法令為理由，不得為之。是提起第三審上訴，應以原判決
違背法令為理由，係屬法定要件。如果上訴理由書狀並未依據卷
內訴訟資料，具體指摘原判決不適用何種法則或如何適用不當，
或所指摘原判決違法情事，顯與法律規定得為第三審上訴理由之
違法情形，不相適合時，均應認其上訴為違背法律上之程式，予
以駁回。本部分檢察官上訴意旨略稱：甲○○之配偶彭慧芬在調
查中已供稱：本件扣押案之太平洋百貨公司禮券，其中有部分係
甲○○給伊的等語，甲○○在偵查中亦陳稱：扣案禮券「擺在她
（按指彭慧芬）那裡，她認為是她所有……」，足見如非甲○○
將禮券送給彭慧芬，彭慧芬豈會認屬伊所有？又豈會將該禮券與
友人所送之其他禮券放置一處，而無從分辨？原判決就此未說明
，遽為無罪之諭知，即有判決不備理由之違法云云。惟查：證據
之取捨與其證明力之判斷，係屬事實審法院自由裁量判斷之職權
，此項職權之行使，倘不違背經驗法則及論理法則，即不能遽指
為違法，而資為上訴第三審之適法理由。原判決已於理由欄七－
３中，說明彭慧芬在調查中所稱甲○○將禮券「給我」，實係「
交給我」，又所稱「歸我所有」，實係「歸我保管」，已經彭慧
芬供明，核與調查員趙振宇證稱製作筆錄時，其確有就「保管或
所有」之記載有所爭執等語相符，並有該爭執後，將「保管」修
改為「所有」之筆錄可稽，足見該禮券所有權之歸屬，尚有爭議
；參以彭慧芬自始堅稱禮券係供買禮品為甲○○作公關之用等語
，再衡之人際公關之需求與人情事理之狀況，甲○○將公家禮券
帶回家，以備不時之需，確難認其有侵占禮券之意圖及犯行。況
公訴人未能舉證甲○○侵占時、地等詳情，且依證人即台銀會計
室會計吳素月、總務室庶務邱翠芬，均稱禮券報銷手續不用有收
禮人之簽名等語，自無以甲○○未提出受禮者名冊資料，遽行推
論其將禮券侵占入己。所為之事實判斷及得心證理由，俱有卷內
證據資料可憑，從形式上觀察，並無違背經驗法則或論理法則之
違法情形存在。檢察官此部分上訴意旨，置原判決已明白論斷之
事項於不顧，猶憑推論而為單純事實之爭執，漫事指摘原判決此
部分有理由未備之違法，自難認係適法之第三審上訴理由。依上
說明，應認此部分上訴為違背法律上之程式，予以駁回。
乙、甲○○上訴部分
原判決關於甲○○使公務員登載不實文書部分，核屬刑事訴訟法
第三百七十六條第一款所列不得上訴於第三審之罪名，依上揭法
條規定，既經第二審判決，被告即無提起第三審上訴之餘地。甲
○○竟仍提起第三審上訴，顯為法所不許，應予駁回。
據上論結，應依刑事訴訟法第三百九十七條、第四百零一條、第
三百九十五條前段，判決如主文。
中　　華　　民　　國　九十四　年　　七　　月　　七　　日
                      最高法院刑事第九庭
                          審判長法官  張　淳　淙
                                法官  張　春　福
                                法官  呂　丹　玉
                                法官  洪　昌　宏
                                法官  林　勤　純
      本件正本證明與原本無異
                                      書  記  官
中　　華　　民　　國　九十四　年　　七　　月　 十一 　日
                                                      Ｋ
